【裁判字號】    89,台上,4377
【裁判日期】    890727
【裁判案由】    偽證
【裁判全文】
最高法院刑事判決                              八十九年度台上字第四三七七號
    上  訴  人  甲○○
右上訴人因偽證案件，不服台灣高等法院台中分院中華民國八十七年三月四日第二審
判決（八十六年度上訴字第二三五一號，起訴案號：台灣台中地方法院檢察署八十六
年度偵字第五七八三號），提起上訴，本院判決如左：
    主  文
原判決撤銷，發回台灣高等法院台中分院。
    理  由
本件原判決認定趙九龍於民國八十三年八月間自任會首，召集每月每會新台幣（下同
）五萬元，每月十日開標之互助會，其明知魏世輝並未同意參與該互助會，竟逕將魏
世輝列為會員，並偽造魏世輝名義之標單，持以行使詐標會款（趙九龍所涉犯偽造文
書等案件，業經台灣高等法院台中分院八十六年度上更(一)字第九三號判處有期徒刑一
年，趙九龍提起上訴，經本院八十六年台上字第五○七四號判決駁回上訴確定）。上
訴人甲○○明知其與魏世輝並不認識，且魏世輝亦未參加趙九龍之前揭互助會等情，
竟意圖使趙九龍脫免刑責，於八十五年三月廿五日上午十時許，在原法院第五法庭審
理八十五年度上訴字第三五三號趙九龍所涉犯前揭偽造文書等案件時，於案情有重要
關係之事項，供前具結後證稱：「認識魏世輝，他加會後來無法交錢，才讓予會予趙
九龍，我是聽被告（即趙九龍）提起」，「有，在他公司（即趙九龍之公司）裏聽魏
世輝說的」等語，而為虛偽陳述等情。因而撤銷第一審不當之判決，改判論處上訴人
甲○○於執行審判職務之公署審判時，證人於案情有重要關係之事項，供前具結，而
為虛偽陳述罪刑。固非無見。
惟查：(一)按偽證罪之成立，以虛偽陳述之證人已於供前或供後具結為其成立要件之一
，刑法第一百六十八條之規定極明。又認定事實所憑之證據，須實際存在，就該案卷
宗不難考見者，始克當之。本件告發人雖於偵查中提出原審法院八十五年上訴字第三
五三號卷宗八十五年三月二十五日之訊問筆錄影印本，然卷內並無任何上訴人之結文
資料，是上訴人是否確實已經於供前具結，即滋疑義，原審雖於審判期日前調得前揭
卷宗似仍未就前揭結文予以提示，此關係上訴人是否應負偽證罪責之判斷，原審未詳
為調查即為上訴人不利之判斷，難謂無調查未盡之違法。(二)科刑之判決書，須將認定
之犯罪事實詳記於事實欄，然後於理由內逐一說明其憑以認定之證據，使事實與理由
兩相一致，方為合法，倘事實欄已有敘及，而理由內未加說明，是為理由不備，自足
構成撤銷之原因。依刑法第一百六十八條規定，證人依法作證時，必須對案情有重要
關係之事項，為虛偽之陳述，始負偽證罪責，而所謂虛偽之陳述，係證人對於所知實
情故作與真正之事實相悖之陳述，而該陳述足以陷偵查或審判於錯誤之危險，至案情
有重要關係之事項，係指該事項之有無，足以影響裁判之結果。原判決事實認定上訴
人明知其與魏世輝並不認識，且『魏世輝亦未參加趙九龍之前揭互助會』，查一般參
加互助會之會員，彼此間不一定認識，通常以會首所交付之互助會單上記載之姓名作
為參加會員之依據，因此如原判決所認定魏世輝與上訴人並不認識，上訴人如何得知
魏世輝並未參加互助會，原判決理由欄並未敘明其理由及依據，已有判決理由不備之
違法，又如原判決所認定上訴人陳述為虛偽屬實，則該陳述何足以陷趙九龍偽造文書
、詐欺案件偵查或審判於錯誤之危險，原判決亦未詳述其理由，同有理由不備之違法
。以上或為上訴意旨所指摘，或為本院得依職權調查之事項，應認有發回更審之原因
。
據上論結，應依刑事訴訟法第三百九十七條、第四百零一條，判決如主文。
中      華      民      國    八十九    年      七      月    二十七    日
                              最高法院刑事第六庭
                                  審判長法官  黃  正  興
                                        法官  陳  東  誥
                                        法官  張  春  福
                                        法官  韓  金  秀
                                        法官  王  居  財
      右正本證明與原本無異
                                              書  記  官
中      華      民      國    八十九    年      八      月      一      日


司法院資訊處製作；財團法人民間司法改革基金會備份。
